最高法院刑事判決　　　　　　九十六年度台上字第二七一四號
上　訴　人　台灣高等法院台中分院檢察署檢察官
被　　　告　甲○○
　　　　　　　　　　之1號
選任辯護人　張居德律師
上列上訴人因被告違反公職人員選舉罷免法案件，不服台灣高等
法院台中分院中華民國九十六年三月二十二日第二審判決（九十
六年度選上訴字第一四一號，起訴案號：台灣台中地方法院檢察
署九十五年度選偵字第四四號），提起上訴，本院判決如下：
    主  文
原判決撤銷，發回台灣高等法院台中分院。
    理  由
本件原判決以公訴意旨略稱：被告甲○○為使民國九十五年度第
十八屆村里長選舉中台中縣烏日鄉五光村長登記一號之候選人林
榮源當選，乃基於對有投票權之人交付賄賂，而約其投票權為一
定行使之犯意，於九十五年六月三日晚間八時三十分許，在台中
縣烏日鄉○○村○○路三００號朱銘海住處，將二張面額各新台
幣（下同）五百元之紙鈔，分別交付予有投票權之選民朱銘海及
其妻楊淑雲各一張（該戶有投票權人數計二人），以每票五百元
之代價，約定於九十五年度台中縣烏日鄉五光村村長選舉投票時
，該戶之有選舉權人應圈選登記第一號之候選人林榮源，而為投
票權一定之行使。嗣經台灣台中地方法院檢察署檢察官指揮台中
縣警察局烏日分局、法務部調查局台中縣調查站追查後，獲悉上
情，扣得朱銘海未及交還予被告之賄款一千元（即五百元紙幣二
張）。因指被告涉犯公職人員選舉罷免法第九十條之一第一項之
對於有投票權人交付賄賂而約其投票權為一定行使罪嫌；而經審
理結果，認被告被訴之犯罪尚屬不能證明，因將第一審變更起訴
法條，論處被告對於有投票權人行求賄賂而約其投票權為一定之
行使罪刑之判決撤銷，改判諭知被告無罪。
惟查：（一）刑事訴訟為發現實質之真實，採直接審理及言詞審
理主義，故證據資料必須經由法院以直接審理之方式加以調查。
又除法律另有規定者外，證人必須到庭以言詞為陳述，如未親身
到庭，僅提出書面以代陳述者，即與刑事訴訟法係採直接審理及
言詞審理之本旨有違，依刑事訴訟法第一百五十九條第一項規定
：被告以外之人，於審判外之言詞或書面陳述，除法律有規定者
外，不得作為證據，則該代替到庭陳述之文書，自不得採為判決
之基礎，否則其採證法則之運用，即屬於法有違。依原判決理由
說明，係採納台中縣警察局烏日分局承辦本案偵查佐朱基富書具
之職務報告書內載：「本案係屬檢舉案件，本分局員警於九十五
年六月五日製作Ａ２秘密證人檢舉筆錄時，證人表示該一千元已
無意間花掉，故本分局未當場查扣賄款一千元，該一千元應為證
人在調查站內自行交付」，作為有利於被告認定之證據；惟依該
報告書之記載觀之，其具名者為：「報告人：偵查佐朱基富」，
製作時、地為：「九十五年九月二十八日於烏日分局偵查隊」（
見第一審卷第五三頁），則該報告書顯係朱基富依其親身經歷之
事實所製作，其自係居於證人地位，而該報告書應屬證人之書面
陳述，原審未傳訊朱基富到庭為言詞之陳述，藉直接審理之方式
，對本案查獲之經過，詳加調查，即遽爾採納上開報告書，作為
有利於被告認定之證據（見原判決正本第五頁第十一行至第十七
行、第二四行至第二七行），此部分採證法則之運用，自屬於法
有違。（二）審理事實之法院，對於被告有利及不利之證據，均
應一併加以注意，並綜合全部證據資料，本於經驗及論理法則定
其取捨而為判斷，倘為無罪之判決，亦應詳述其全部證據取捨判
斷之理由，否則即有應於審判期日調查之證據未予調查及判決理
由不備之違法。依卷附台中縣警察局烏日分局九十五年十月二日
烏警偵字第0950025620號函所載，本件係員警受理秘密證人Ａ２
檢舉被告涉嫌賄選而查獲（見第一審卷第五二頁），而證人湯文
楨於第一審復證稱：「這個案子當時是朱銘海到我們分局檢舉，
再由分局交辦給我詢問證人情況及製作筆錄」（見第一審卷第四
一頁）；惟證人朱銘海於九十五年六月七日，在法務部調查局台
中縣調查站接受調查時，負責偵訊之人員（該員筆錄簽名潦草，
無法辨識正確姓名）卻詢問朱銘海：「台中縣警察局人員於九十
五年六月三日執行賄選查察任務時，發覺甲○○曾於九十五年六
月三日晚上八時三十分到九時間，到達你位於烏日鄉○○村○鄰
○○路三００號住處，疑有賄選情事，俟甲○○離開後，台中縣
警察局人員以現行犯方式當場在你處所起出二張面額五百元共一
千元現金，請問你該一千元究係何人交付於你？作何用途？經過
情形為何？」（見警局卷第三頁反面）；則該員究係依憑何項資
料為上開詢問？何以與上揭烏日分局回函及證人湯文楨之證言不
符？若無上開情事，該員何以為前開不實內容之詢問及登載？關
係原判決認定本件朱銘海於九十五年六月五日自行至警局檢舉被
告行賄，其供稱：九十五年六月三日被告向伊買票，伊追出去要
將錢還給被告時，為警當場查扣該二張五百元乙節，純屬虛構等
情（原判決正本第五頁），是否確實？自應詳加查證根究明白。
檢察官上訴意旨執此指摘原判決違法，非無理由，應認原判決有
撤銷發回更審之原因。
據上論結，應依刑事訴訟法第三百九十七條、第四百零一條，判
決如主文。
中　　華　　民　　國　九十六　年　　五　　月　 十七 　日
                      最高法院刑事第十一庭
                          審判長法官  林　永　茂
                                法官  洪　文　章
                                法官  蘇　振　堂
                                法官  蕭　仰　歸
                                法官  何　菁　莪
      本件正本證明與原本無異
                                      書  記  官
中　　華　　民　　國　九十六　年　　五　　月　二十四　日
                                                Ａ
